臺灣臺北地方法院民事判決
110年度訴字第5303號
原      告  張弘鼎建築師事務所即張弘鼎

訴訟代理人
    兼
送達代收人  王元勳律師
            李怡欣律師
被      告  宏泰營造股份有限公司

法定代理人  吳天註  
訴訟代理人  謝建弘律師
上列當事人間請求給付設計服務費事件，本院於民國111年3月8
日言詞辯論終結，判決如下：
    主      文
原告之訴及假執行之聲請均駁回。
訴訟費用由原告負擔。
    事實及理由
壹、程序方面
　　按當事人得以合意定第一審管轄法院，但以關於由一定法律
    關係而生之訴訟為限；前項合意，應以文書證之，民事訴訟
    法第24條定有明文。查本件兩造於「桃園市政府消防局幼獅
    分隊拆除重建統包工程〈備標作業協議書〉」第7條約定以本
    院為第一審管轄法院（見本院卷第29頁），是本院有管轄權
    。
貳、實體方面
一、原告主張：
  ㈠兩造於民國107年8月24日就「桃園市政府消防局幼獅分隊拆
    除重建統包工程」（下稱系爭工程）簽訂「備標作業協議書
    」（下稱系爭協議書），約定若得標則以新臺幣（下同）33
    0萬元作為原告設計費用，嗣由兩造及錦躍工程有限公司（
    下稱錦躍公司）、固新工程股份有限公司（下稱固新公司）
    為共同投標廠商以5542萬5583元得標，並於107年9月17日由
    被告代表與桃園市政府消防局（下稱業主）簽訂統包工程採
    購契約（下稱統包契約）；嗣被告於系爭工程施工期間因財
    務困難停工，而於108年11月21日依共同投標協議書第5點約
    定，將被告之一切權利義務由錦躍公司繼受，另由峰港營造
    有限公司（下稱峰港公司）取代被告成為代表廠商，並經業
    主同意；其後系爭工程於108年12月13日復工、於109年7月1
    5日竣工、於109年10月27日驗收合格，經業主於109年12月3
    1日撥付設計費用尾款完畢。原告依系爭協議書約定透過代
    表廠商向業主領得3次設計費共164萬3769元，與前述設計費
    用總額330萬元尚有差額165萬6231元，原告遂於110年3月10
    日函請被告依系爭協議書約定給付餘款，然被告於110年3月
    12日收悉後竟置之不理。原告爰依系爭協議書第3條第1項、
    第5項約定及民法關於委任契約之法律關係，請求被告給付1
    65萬6231元。
　㈡對被告答辯之陳述：
　⒈全係因被告自身財務困難無法繼續履約，而自行於108年11月
    21日向業主申請將一切權利義務轉讓予錦躍公司。原告已協
    助被告完成系爭協議書第2條所列投標相關委任事項，且在
    被告退出前，原告已於108年7月8日完成第2階段細部設計，
    則原告依系爭協議書第2條及第3條第1項規定，在系爭工程
    驗收完畢、經業主給付原告最後一期設計費後，向被告請求
    費用餘額，自屬有據。原告並未違反系爭協議書第3條第6項
    約定另委任他人之情。
　⒉共同投標協議書僅係投標廠商之內部約定，於得標後乃由被
    告為代表與業主簽約，其中設計費分三期給付，比例並非工
    程金額之5.95%，此有統包契約第5條可稽，而原告即依該約
    款向業主請領設計費，與被告所稱共同投標協議書無涉。繼
    受系爭工程之廠商，其所繼受者僅限於統包契約之權利義務
    ，並不包含兩造所簽訂系爭協議書，基於債之相對性，被告
    徒執共同投標協議書內所載各成員所佔金額比例，主張其並
    無給付義務，實乏所據。
　㈢並聲明：
　⒈被告應給付原告165萬6231元，及自民事起訴狀繕本送達翌日
    起至清償日止，按年息5%計算之利息。
　⒉願供擔保，請准宣告假執行。
二、被告則以：
  ㈠被告於履約過程中，因受原物料大漲影響資金融通，原告即
    於108年11月間向被告表示，若被告繼續執行系爭工程將拖
    累其他聯合承攬成員，而原未得標廠商峰港公司有意承接，
    如被告願意無條件退出，其他部分由原告自行處理；被告遂
    於108年11月21日依原告指示與錦躍公司簽署繼受同意書，
    除同意峰港公司承接系爭工程之第1成員地位外，並將被告
    所施作尚未請領之工程款由峰港公司代為領取作為處理後續
    事務之需；然原告竟請求被告應給付渠165萬6231元，乃與
    雙方約定不符。系爭工程在原告主導下將主標廠商由被告更
    換為峰港公司，即原告委由峰港公司續辦系爭工程，依系爭
    協議書第3條第6項約定，原告不得向被告要求任何費用。兩
    造在投標前已協議得標後由原告自系爭工程價金分配330萬
    元，如分配數額不足將由被告補足；其後被告退出時，已確
    認原告與新承攬廠商洽簽共同投標協議書，確保原告可取得
    330萬元。至於原告與峰港公司履約之結果為何未如協議書
    取得330萬元，被告無從得知，但被告無給付義務。原告擬
    請求之金額應由繼受系爭工程之峰港公司協調錦躍公司、固
    新公司給付，被告並無再給付義務。
　㈡依系爭協議書所簽署共同投標協議書約定原告得領取之金額
    為系爭工程預算金額之5.95%即329萬7822元，而被告退出聯
    合承攬後，依原告、錦躍公司、固新公司、峰港公司所重新
    簽署之共同投標協議書，原告所佔金額比例仍為5.95%，並
    無改變；而系爭工程結算金額為5542萬5583元，故原告得向
    業主領取金額為329萬7822元，該款已由業主付訖，被告並
    無再給付之義務。依系爭協議書第3條約定，原告應得之設
    計費應由業主所支付工程款中去給付，不足330萬元部分才
    由被告補足，即被告僅需補充2178元。
　㈢並聲明：
　⒈原告之訴駁回。
　⒉如受不利之判決，願供擔保請准宣告免為假執行。
三、兩造不爭執之事項（參本院卷第362、352至353頁）：
　㈠兩造於107年8月24日就「桃園市政府消防局幼獅分隊拆除重
    建統包工程」（即系爭工程）簽訂「備標作業協議書」（即
    系爭協議書，見原證1、本院卷第23至29頁）。
　㈡兩造與錦躍公司、固新公司於107年8月2日簽署「共同投標協
    議書」（參原證2，見本院卷第31頁；下稱原始共同投標協
    議書），以組成共同投標團隊，由被告擔任代表廠商共同投
    標系爭工程，並約定原告所佔契約金額比例為5.95%。
　㈢兩造與錦躍公司、固新公司所組成共同投標團隊於107年9月1
    7日得標系爭工程（參原證2，見本院卷第33至91頁）。
　㈣被告於108年11月21日與錦躍公司簽署「繼受同意書」（見被
    證1，本院卷第183頁）。
　㈤峰港公司與原告、錦躍公司、固新公司於108年11月22日簽署
    「共同投標協議書」（參原證3，見本院卷第93頁；下稱新
    版共同投標協議書），以重新組成共同承攬團隊，由峰港公
    司擔任代表廠商，繼受被告就系爭工程之代表廠商地位，其
    約定原告所佔契約金額比例不變，仍為5.95%。
　㈥系爭工程結算金額為5542萬5583元（參「工程結算驗收證明
    書」，見原證4、本院卷第103頁）。
四、得心證之理由：
    原告起訴主張其向業主所領得設計費用僅164萬3769元，依
    系爭協議書約定，被告應補足至330萬元，爰依系爭協議書
    第3條第1項、第5項約定及民法關於委任契約之法律關係，
    請求被告給付差額165萬6231元等語；然此為被告所否認，
    並以前情置辯。是本件應審究者應為：原告依系爭協議書約
    定所應得之服務費，與原告於系爭工程實際領取之服務費是
    否有差額、金額若干，原告得否請求被告給付差額？茲論述
    如下：
  ㈠於投標之初，應有約定原告可得之設計服務費為330萬元，且
    倘業主依統包契約給付予原告之「統包工程設計費」未達33
    0萬元，則被告應出面負責處理補足差額事宜：
　⒈於107年8月24日簽立之系爭協議書第3條第1項、第5項分別約
    定略以：「一、若得標，甲乙（即兩造）雙方協議以新台幣
    330萬元（含稅）整做為乙方（即原告）設計費用。…，設計
    服務費給付方式依本案業主所定之計價方式，若業主契約不
    足部份雙方另行簽定契約給付…。」、「五、付款辦法：甲
    方依照以下時程支付乙方工作費用…。」（參原證1，見本院
    卷第25至27頁）。另桃園市政府消防局110年11月23日桃消
    秘字第1100034332號函覆本院略以：「說明：…二、…（二）
    …1、本案付款係依契約第5條規定，設計費分三期…逕行撥付
    原告…，非依共同投標協議書廠商自行約定比例撥付。2、付
    款額度係依…預算書額度給付。三、檢送『本案預算書』、…、
    『驗收證明書暨結算資料』、…影本各1份。」（參本院卷第22
    5至312頁）；及依上開桃園市政府消防局所函附資料，顯示
    統包契約所約定「統包工程設計費」之契約金額及竣工結算
    金額均為164萬3769元（見本院卷第238、271頁）。又兩造
    與錦躍公司、固新公司於107年8月2日簽署「共同投標協議
    書」（參原證2，見本院卷第31頁），以組成共同投標團隊
    ，由被告擔任代表廠商共同投標系爭工程，並約定原告所佔
    契約金額比例為5.95%，及系爭工程結算金額為5542萬5583
    元（參「工程結算驗收證明書」，見原證4、本院卷第103頁
    ）等情，為兩造所不爭執（參不爭執事項㈡、㈥）。據上，顯
    示兩造於偕同錦躍公司、固新公司等4方共同投標系爭工程
    前，約定如順利得標，則原告應得之設計服務費為330萬元
    ，給付方式依業主所定計價方式辦理，不足部分則由兩造另
    行簽定契約給付；及兩造與錦躍公司、固新公司於內部共同
    約定由原告負責工作項目佔系爭工程總價之比例為5.95%，
    該百分比與按前述330萬元計算之比例即5.9539%（計算式：
    3,300,000/55,425,583=0.059539=5.9539%）大致相符，僅
    有尾數四捨五入之差異。
　⒉職是，堪認原始共同投標之4方於投標前應有約定原告可得之
    設計服務費為330萬元，此由4方於107年8月2日簽立原始「
    共同投標協議書」所列「5.95%」之比例，與兩造於107年8
    月24日簽立系爭協議書所列330萬元之金額，互核相符等情
    可佐；且應可推知兩造於投標之初，因無從預知得標後經業
    主核定之契約價金詳細表所列「統包工程設計費」是否達33
    0萬元，故兩造方約定「設計服務費給付方式依本案業主所
    定之計價方式，若業主契約不足部份雙方另行簽定契約給付
    」。
　⒊從而原告主張依系爭協議書約定，倘業主依統包契約給付予
    原告之「統包工程設計費」未達330萬元，則被告應出面負
    責處理補足差額事宜等情，應非無稽。
　㈡於協議由峰港公司取代被告成為共同承攬團隊成員，並繼受
    一切契約權利義務時，被告即不再負擔前述系爭協議書所定
    應出面負責處理補足差額事宜之義務，從而原告不得再據以
    請求被告給付：
　⒈原始「共同投標協議書」與系爭協議書內容乃彼此合致，且
    功能上有所補充等節，已如前述。及峰港公司與原告、錦躍
    公司、固新公司於108年11月22日簽署新版「共同投標協議
    書」（參原證3，見本院卷第93頁），以重新組成共同承攬
    團隊，由峰港公司擔任代表廠商，繼受被告就系爭工程之代
    表廠商地位，其約定原告所佔契約金額比例不變，仍為5.95
    %等情，為兩造所不爭執（參不爭執事項㈤）；且經比對原始
    、新版之「共同投標協議書」內容（參原證2、3，見本院卷
    第31、93頁），顯示新舊4名共同承攬成員所約定個別負責
    工作項目所佔契約金額比例，均相同不變。據上，堪認原告
    於同意被告退出原共同承攬團隊暨與新加入成員簽立實質內
    容相同之新版「共同投標協議書」時，除有同意或默示同意
    終止原始「共同投標協議書」之約定外，應有併予同意或默
    示同意終止性質上聯立於原始「共同投標協議書」之系爭協
    議書效力，否則被告即難以退出該聯合承攬之多方契約關係
    ，亦難以界定新舊成員間之權利義務關係。
　⒉再者，被告與錦躍公司於108年11月21日所簽署「繼受同意書
    」載有「依統包工程採購契約甲（即被告）、乙（即錦躍公
    司）雙方共同簽訂之『共同投標協議書』…，甲方同意將其契
    約之一切權利義務，由乙方另覓廠商繼受，甲方之保留款、
    已施作完成尚未估驗計價之工程款、已進場之材料所有權等
    ，均無條件歸乙方作為處理後續繼受相關事務之需，不得有
    異議（若有剩餘，餘款歸後續繼受廠商所有）。」等內容（
    見被證1，見本院卷第183頁），顯示錦躍公司在與原告等其
    他共同承攬成員間另覓峰港公司取代被告並繼受統包契約之
    一切權利義務時，已由錦躍公司出面要求被告概括承諾放棄
    一切權利，包括被告已施作完成但尚未估驗計價之工程款、
    已進場之材料所有權等，亦即被告於退出時顯已無從享有任
    何可能之契約履行利益。則倘令被告於退出後，仍應割裂負
    擔於退出前基於系爭協議書所生義務，亦顯失公平。
　⒊從而被告所辯其業經協議退出共同承攬團隊成員，並無再為
    本件給付義務等語，應屬有據。至原告得否請求峰港公司、
    錦躍公司、固新公司就渠等自業主所領得全部工程款，重新
    分配給予原告尚未取得之設計費差額等節，則屬另事。
五、綜上所述，原告依系爭協議書第3條第1項、第5項約定及民
    法關於委任契約之法律關係，請求被告給付165萬6231元，
    為無理由，應予駁回。
六、本件事證已臻明確，兩造其餘之攻擊防禦方法及舉證，經本
    院審酌後，經核與勝負之判斷不生影響，爰不予逐一論酌。
七、訴訟費用負擔之依據：民事訴訟法第78條。
中    華    民    國   111    年     3    月    31    日
                  民事第五庭  法  官  張詠惠
以上正本係照原本作成。
如對本判決上訴，須於判決送達後20日內向本院提出上訴狀。如
委任律師提起上訴者，應一併繳納上訴審裁判費。
中    華    民    國   111    年     3    月    31    日
                              書記官  陳香伶